【裁判字號】    97,消債抗,66
【裁判日期】    971224
【裁判案由】    更生事件
【裁判全文】
臺灣板橋地方法院民事裁定            97年度消債抗字第66號
抗  告  人  甲○○
代  理  人  青含國律師
上列抗告人因消費者債務清理事件聲請更生，抗告人對於中華民
國97年7 月10日本院97年度消債更字第805 號裁定提起抗告，本
院裁定如下：
    主  文
抗告駁回。
抗告程序費用新台幣壹仟元由抗告人負擔。
    理  由
一、抗告意旨略以：原審裁定將銀行公會自行擬定之協商文件視
    作聲請前置協商之必備條件，若不符合此項規定，依照原審
    法院見解一律視為意圖規避協商前置制度之不法目的，並據
    此駁回更生聲請。果此，消費者債務清理條例（下稱本條例
    ）第153 條前段規定僅是宣示規定，毫無意義。如此超越法
    律要件之裁定顯然違法，爰請求廢棄原裁定等語。
二、按債務人對於金融機構因消費借貸、自用住宅借款、信用卡
    或現金卡契約而負債務，在聲請更生或清算前，應提出債權
    人清冊，以書面向最大債權金融機構請求協商債務清償方案
    並表明共同協商之意旨，本條例第151條第1項定有明文。揆
    其立法意旨無非認債務人對於金融機構因前開原因所負欠債
    務，其法律關係較為單純明確，金融機構並已訂有債務協商
    機制，如能協商成立，債務人不需依本條例聲請更生或清算
    ，可疏減法院負擔，有效分配司法資源，並使債務人得自主
    解決其債務，爰就此部分採行協商前置主義。再中華民國銀
    行公會（下稱銀行公會）為使協商前置程序順利並快速進行
    ，擬定相關所需文件說明：包括(1)前置協商申請書；(2)身分
    證正反面影本；(3)申請人財產及收支狀況說明書；(4)債權人
    清冊；(5)近2年綜合所得資料清單及最近1個月核發財產資料
    ；(6)近3個月薪資證明（如無證明請出具收入切結書）；(7)
    勞工保險投保資料表及明細（如無資料可免提供）。並於網
    路上公告、備妥相關申請表格供債務人下載。經核，前開文
    書既屬達成協商所必要審核文件（包含為確認「確為債務人
    本人申請協商」及「可能履行之協商內容」等），且已較債
    務人向法院聲請更生或清算時所應提出及檢附文件簡便（故
    無提出之困難性），並於協商不成立後可挪作聲請更生或清
    算應提出文件之一部；加以承前述，協商前置之立法意旨在
    疏減法院負擔，而責由最大債權銀行介入以求當事人間得自
    主解決債務，各當事人自兼負有最大的誠實協力義務，以促
    成協商成立，而債務人對其財產、所得、收支狀況，本屬知
    之最詳，且對之依法有誠實說明之義務（參照本條例第134
    條、第146 條規定），於適當範圍令債務人配合提出相關文
    件及說明，以便最大債權銀行依法律授權調取相關資料後，
    得以相互核實（詳本條例第151 條第2 項規定），應符衡平
    原則。即銀行公會所訂前述應檢附文件，雖較法律所規定之
    內容繁瑣，但有其必要，並易促成協商方案形成。準此，倘
    債務人無正當理由未予提出，自屬有違誠實信用原則，尚不
    得執此可歸責己之事由，以脫法方式逕援引同法第153 條前
    段規定主張最大債權銀行逾30日不開始協商，逕向法院聲請
    更生或清算，先此敘明。又聲請更生或清算不合程式或不備
    其他要件者，法院應以裁定駁回之，但其情形可以補正者，
    法院應定期間先命補正，復為同條例第8 條所明定。
三、本件抗告人向本院聲請更生，雖主張其有不能清償債務情事
    ，前已提出債權人清冊，於97年5 月27日發函向最大債權金
    融機構聯邦商業銀行請求共同協商債務清償方案而不成立，
    且其無擔保或無優先權之債務總額未逾1,200萬元，復未經
    法院裁定開始清算程序或宣告破產等語，並據抗告人提出上
    開函件影本及回執影本各1 紙可稽。然最大債權銀行萬泰銀
    行於97年5 月28日收受上開函件之後，除旋即積極以電話聯
    絡抗告人外，並於97年5 月29日發函通知抗告人應補齊聯徵
    中心債權人清冊、身分證正反面影本、財產及收支狀況說明
    書等相關必要文件，並附上1 份應填文件及聯徵中心債權人
    清冊申請書供聲請人填寫使用。惟抗告人於97年5 月30日收
    到最大債權銀行要求補件通知後，僅於97年6 月5 日以存證
    信函補提財團法人金融聯合徵信中心債權人清冊及抗告人96
    年度綜合所得清單影本予最大債權銀行，其餘資料即抗告人
    身分證正反面影本、財產及收支狀況說明書、近3 個月薪資
    證明、勞工保險投保資料表及明細，則仍未補齊。經該行於
    97 年6月6 日以電話通知及97年6 月9 日再次寄出補件通知
    函，抗告人仍拒絕補件。基於上情，最大債權銀行遂於97年
    6 月16日以申請文件不符規定為由退件等情，業經原審依本
    條例第9 條第1 項規定職權向萬泰商業銀行查明屬實，有該
    行提出債清客服紀錄影本1 件、前置協商補件通知函暨回執
    影本各2 件、前置協商退件通知函影本1 件，及抗告人提出
    之97年6 月5 日存證信函影本1 件為證。是抗告人之前置協
    商申請，既因申請文件不符規定而經最大債權銀行退件，依
    上開說明，即應視同未申請，而無本條例第153 條規定「自
    債務人提出協商請求之翌日起逾30日不開始協商，得逕向法
    院聲請更生」之適用。
四、綜上，本件抗告人聲請更生，顯未遵循消費者債務清理條例
    第151 條第1 項之規定，與全體金融機構債權人先行債務協
    商之機制，自不得逕行向法院聲請更生，且上開欠缺依法亦
    無從補正。原審裁定依法駁回其更生聲請，並無違誤，抗告
    人仍執前詞指摘原裁定為不當，求予廢棄，為無理由，應予
    駁回。
五、據上論結，本件抗告為無理由，爰依消費者債務清理條例第
    15條，民事訴訟法第495 條之1 第1 項、第449 條第1 項、
    第95條、第78條，裁定如主文。
中    華    民    國    97    年    12    月    24    日
                  民事第三庭    審判長法  官  朱耀平
                                      法  官  邱育佩
                                      法  官  許月珍
以上正本證明與原本無異
本裁定不得抗告
中    華    民    國    97    年    12    月    25    日
                                      書記官  劉昌明


司法院資訊處製作；財團法人民間司法改革基金會備份。
